臺灣高等法院民事判決
110年度家上易字第37號
上  訴  人  簡金英  
訴訟代理人  徐嘉明律師
視同上訴人  陳簡金煉

            簡金環  
            簡素珍  

            簡素真  
被  上訴人  簡炳煌  
            簡健國  
共     同
訴訟代理人  陳鼎駿律師

上列當事人間請求返還不當得利等事件，上訴人對於中華民國11
0年7月26日臺灣新北地方法院108年度家繼訴字第115號第一審判
決提起上訴，本院於111年2月9日言詞辯論終結，判決如下：
    主      文
上訴駁回。
第二審訴訟費用由上訴人負擔。
    事實及理由
壹、程序方面：
一、本件上訴人於原法院起訴請求被上訴人簡炳煌、簡健國（下
    合稱被上訴人，個別逕稱其名）返還及分割被繼承人簡新亨
    、簡黃粉（下合稱簡新亨等2人，個別逕稱其名）遺產部分
    ，其訴訟標的對於全體繼承人必須合一確定，經原審裁定追
    加繼承人陳簡金煉、簡金環、簡素珍、簡素真（下稱陳簡金
    煉等4人）為原告。上訴人提起上訴，效力及於陳簡金煉等4
    人，爰併列為視同上訴人，合先敘明。
二、陳簡金煉等4人經合法通知未於言詞辯論期日到場，核無民
    事訴訟法第386條所列各款情形，爰依被上訴人之聲請，由
    其一造辯論而為判決。
貳、實體方面：
一、上訴人主張：兩造父親簡新亨於102 年3 月12日死亡、母親
    簡黃粉於 107 年9 月16日死亡，兩造為簡新亨等2人之繼承
    人，應繼分各如附表1、2所示。簡健國於108 年2 月27日將
　　新臺幣（下同）20萬4858 元匯予伊，並表示該款項係伊可
    分得簡黃粉之遺產，伊因無從知悉金額是否正確，乃匯還款
    項，非謂放棄該筆遺產，伊之繼承權因此受侵害，得請求簡
    健國返還。又簡健國自85年起至107 年底止，委託伊幫其經
    營之公司作帳，迄未給付委任報酬，以20年每月2500元計算
    ，應給付伊60萬元。另簡炳煌於簡新亨去世後，旋於102年
    月14日、同年4 月24日，擅自領取其金山郵局帳戶10萬1448
     元、金山區農會帳戶2萬6685元，共12萬8133 元（下稱簡
    新亨存款）；復於簡黃粉死亡前，於107 年7 月23日、同年
    9 月10日、同年9月13日，擅自領取其金山郵局存款10萬元
    、42萬元、8100 元，及於107 年9 月10日領取其金山地區
    農會存款20萬元，共72萬8100 元 （下稱簡黃粉存款）；簡
    健國亦於102 年4 月16日領取簡新亨之勞保喪葬津貼13萬17
    00 元，被上訴人應分別返還前開款項予簡新亨等2人全體繼
    承人，並請求分割簡新亨等2人之遺產等語。爰依民法第114
    6條、第547條規定，先位求為命如附件先位聲明所示，備位
    依民法第179條、第184條第1項前段、第547條、第821條、
    第1164條之規定，擇一有利求為命如附件備位聲明所示。原
    審為上訴人敗訴之判決，上訴人不服，提起上訴，另就簡新
    亨遺產更正分割方式如附表1所示（應繼分更正為1/8），及
    撤回備位聲明㈣（見本院卷第215-217頁）。並上訴聲明：㈠
    原判決廢棄，㈡先位聲明：⒈簡健國應給付伊20萬4858 元，
    及自109年3月26日起至清償日止，按年息5%計算之利息，⒉
    簡健國應給付伊60萬元，及自108年5月9日起至清償日止，
    按年息5%計算之利息。㈢備位聲明：⒈簡炳煌應返還12萬8133
     元、簡健國應返還13萬1700 元予簡新亨全體繼承人公同共
    有，及均自109年3月26日起至清償日止，按年息5%計算之利
    息，⒉簡炳煌應返還72萬8100 元予簡黃粉全體繼承人公同共
    有，及自109年3月26日起至清償日止，按年息5%計算之利息
    ，⒊兩造就簡新亨、簡黃粉所遺如附表1、2 所示遺產，應分
    別按附表1、2 分割方式欄之方法分割。
二、被上訴人則以：簡健國受母親贈與款項，於處理母親喪葬事
    宜後因有餘款，乃將20萬4858 元匯予上訴人，此非屬遺產
    。又簡健國與上訴人間並無委任契約存在，二造為血緣至親
    ，縱有委任契約，亦未約定報酬金額，性質上係屬無償委任
    ，上訴人不得請求委任報酬60萬元。簡新亨存款，並非簡炳
    煌提領，簡黃粉存款則係其生前提領，顯非其遺產。而13萬
    1700 元係簡健國以勞工保險被保險人身分而請領之喪葬津
    貼，非屬簡新亨遺產。簡新亨等2人並無遺產，上訴人請求
    分割遺產，亦無理由。並答辯聲明：上訴駁回。
三、簡新亨、簡黃粉分別於102 年3 月12日、107 年9 月16日死
    亡，兩造為其等子女等情，有戶籍謄本在卷可稽（見原審卷
    第31-33頁），且為兩造所不爭執，堪信為真實。 
四、上訴人先位請求簡健國應返還其簡黃粉遺產20萬4858 元，
    及給付委任報酬60萬元，備位請求被上訴人應各返還款項予
    簡新亨等2人全體繼承人，及分割簡新亨等2人遺產，惟為被
    上訴人否認，並以前詞置辯。茲就上訴人之請求分述如下：
　㈠上訴人先位主張：簡健國於108 年2 月27日匯予其簡黃粉遺
    產20萬4858 元，伊匯還款項，非謂放棄該筆遺產，伊之繼
    承權受侵害，依民法第1146條第1項規定，得請求簡健國返
    還。又簡健國自85年起至107 年底止，委託伊幫其經營之公
    司作帳，迄未給付委任報酬，依民法第547條規定，按月依2
    500元計算，應給付伊60萬元云云，固據提出簡訊內容、存
    摺明細為憑（見原審卷一第29-33頁）。惟查：
　⒈按繼承權被侵害者，被害人或其法定代理人得請求回復之，
    民法第1146條第1項固有明文，惟所謂繼承權被侵害，係指
    於繼承開始時，有自命為繼承人之人，否認真正繼承人之繼
    承權（最高法院69年度台上字第2161號判決意旨參照）。經
    查，簡健國並無自命為簡黃粉之繼承人，而否認上訴人繼承
    權之情形，與民法第1146條第1項所定之繼承回復請求權要
    件不符，故上訴人主張其繼承權遭侵害，依民法第1146條第
    1項規定，請求簡健國返還20萬4858 元，自屬無據。
　⒉次按稱委任者，謂當事人約定，一方委託他方處理事務，他
    方允為處理之契約；報酬縱未約定，如依習慣或依委任事務
    之性質，應給與報酬者，受任人得請求報酬，民法第528條
    、第547條定有明文。又民法第528條所定之委任契約，非以
    受任人受有報酬為要件，倘受任人主張其得請求報酬，即應
    就此有利之事實負舉證之責。民法第547條規定所謂依「習
    慣」或「依委任事務之性質」，前者一般指地方習慣或商業
    習慣，後者如受任人以事務之處理為其職業者，始足當之（
    最高法院88年度台上字第2724號判決意旨參照）。查，上訴
    人主張簡健國應給付其委任報酬，既為簡健國所否認，上訴
    人自應先負舉證責任。上訴人就其前開主張，固提出簡訊內
    容、存摺明細為憑（見原審卷一第29-33頁），惟經審視前
    開簡訊內容，簡健國雖表示：我比較不會甜言蜜語、但是你
    幫我的我都謹記在心裡，這十幾年來我欠你的應該有五六十
    萬，我都知道、我想手頭鬆一點我必須還你。請妳再幫忙一
    下，幫我把今年的帳處理完成107 年度費用照算給你，之前
    的分期付給你等語（見本院卷一第29頁），並有匯款5000元
    予上訴人事實（見原審卷一第33頁），然簡健國否認雙方間
    有約定委任報酬，並抗辯係因上訴人扣留前開申報書而匯款
    （見本院卷第122頁），審酌簡金英自承有扣留簡健國107 
    年1 至2 月份銷售額與稅額申報書之情（見原審卷五第20頁
    、本院卷第122頁），堪信簡健國係因其報稅資料遭上訴人
    扣留，而傳送前開簡訊及匯款5000元予上訴人，無從遽謂雙
    方間存有報酬金額之約定。參以上訴人與簡健國為手足至親
    ，且上訴人亦自承「因為他是哥哥，還是『幫』他作帳」、「
    起訴前並未向簡健國請求」等語（見原審卷五第20頁、本院
    卷第231頁），簡健國均以「幫」、「幫忙」等語請求上訴
    人，衡情上訴人應係出於親情而無償協助簡健國，至簡健國
    回饋之金錢，並非出於給付委任報酬。此外，上訴人亦未舉
    證證明有何符合民法第547條規定之情形，故其依前開規定
    ，請求簡健國給付60萬元，亦屬無據。
　㈡上訴人備位主張：簡炳煌擅自領取簡新亨、簡黃粉存款，簡
    健國並領取簡新亨勞保喪葬津貼，依民法第179條、第184條
    第1項前段、第547條、第821條、第1164條之規定，請求被
    上訴人應各返還前開款項予簡新亨等2人之全體繼承人，並
    請求分割簡新亨等2人之遺產云云，固提出客戶歷史交易清
    單、取款憑條、提款單、勞動部勞工保險局函為憑（見原審
    卷一第19-27頁）。惟查：
　⒈上訴人雖主張簡炳煌擅自領取簡新亨等2人存款云云，惟為簡
    炳煌所否認，而依上訴人提出之客戶歷史交易清單、取款憑
    條、提款單（見原審卷一第19-21、25-27頁），僅能證明簡
    新亨等2人存款有提領之情形，無從證明為簡炳煌所領取，
    上訴人未再能舉證以實其說，則其主張簡炳煌應返還簡新亨
    存款12萬8133元、簡黃粉存款72萬8100元予全體繼承人，即
    非可採。
　⒉就上訴人主張簡健國領取之13萬1700 元，應屬簡新亨遺產，係約定由簡健國申請云云（見本院卷第353頁）。惟按勞工保險被保險人之父母、配偶及子女死亡可請領喪葬津貼，乃為減輕被保險人因至親遭逢變故所增加財務負擔而設，兼具社會扶助性質且依上開規定請領之喪葬津貼，係該參加勞工保險之繼承人自行支付保險費參與保險，依各該保險條例之規定，於其被繼承人死亡時，所得申領之保險給付，其性質為依各該保險條例所得請領之法定給付，係直接給付予各該參與保險之繼承人，自非被繼承人之遺產。上訴人主張係約定由簡健國申請，簡健國應返還全體繼承人云云，惟為簡健國所否認，上訴人就此並未舉證證明，則上訴人主張簡健國應返還13萬1700元予簡新亨等2人全體繼承人云云，實無可採。　
　⒊就上訴人請求分割簡新亨等2人之遺產部分，簡新亨等2人之
    遺產均為零，有遺產稅財產參考清單在卷可參（見原審卷四
    第61、63頁），兩造就此亦不爭執（見本院卷第346-347頁
    ）。又附表1、2所示之遺產，均非簡新亨等2人之遺產，既
    如前述，上訴人請求兩造就簡新亨等2人所遺如附表1、2 所
    示遺產，應分別按附表1、2 分割方式欄之方法分割，亦非
    可採。
五、綜上所述，上訴人㈠先位依民法第1146條、第547條規定，  請求簡健國返還20萬4858元、60萬元，及分別自109年3月  26日、108年5月9日起，均至清償日止，按年息5%計算之  利息，㈡備位依民法第184條第1項前段、第179條、第821條第1164條規定及繼承法律關係，請求⒈簡炳煌應返還12萬8133 元、簡健國應返還13萬1700 元予簡新亨全體繼承人公同共有，及均自109年3月26日起至清償日止，按年息5%計算之利息，⒉簡炳煌應返還72萬8100 元予簡黃粉全體繼承人公同共有，及自109年3月26日起至清償日止，按年息5%計算之利息，⒊兩造就簡新亨、簡黃粉所遺如附表1、2 所示遺產，應分別按附表1、2 分割方式欄之方法分割，為無理由，不應准許。原審為上訴人敗訴之判決，核無不合。上訴意旨指摘原判決不當，求予廢棄改判，為無理由，應駁回其上訴。　　　
六、本件事證已臻明確，兩造其餘之攻擊或防禦方法及所用之  
    證據，經本院斟酌後，認為均不足以影響本判決之結果，  
    爰不逐一論列，附此敘明。
七、據上論結，本件上訴為無理由，判決如主文。
中　　華　　民　　國　　111 　年　　2 　　月　　23　　日
              家事法庭
                  審判長法  官  賴劍毅
                        法  官  陳君鳳
                        法  官  邱靜琪
正本係照原本作成。
不得上訴。
中　　華　　民　　國　　111 　年　　3 　　月　　1 　　日

                        書記官  張淨卿




附表1：簡新亨遺產分割方案
編號 遺產 價值 分割方式 1 中華郵政金山郵局存款 10萬1448元 由兩造依應繼分各分得1/8 2 金山地區農會存款 2萬6685元 由兩造依應繼分各分得1/8 3 勞保家屬死亡給付 13萬1700元 由兩造依應繼分各分得1/8 

附表2：簡黃粉遺產分割方案
編號 遺產 價值 分割方式 1 中華郵政金山郵局存款 52萬8100元 由兩造依應繼分各分得1/7 2 金山地區農會存款 20萬元 由兩造依應繼分各分得1/7 3 繼承自簡新亨遺產 3萬2479元 由兩造依應繼分各分得1/7 

附件：（原審起訴聲明）
一、先位聲明：
  ㈠簡健國應給付20萬4858 元，及自家事準備㈠狀繕本送達翌   
   日起至清償日止，按年息5%計算之利息。
  ㈡簡健國應給付60萬元，及自起訴狀繕本送達翌日起至清償日
    止，按年息5%計算之利息。
二、備位聲明：
  ㈠簡炳煌應返還12萬8133 元、簡健國應返還13萬1700 元予  
    簡新亨全體繼承人公同共有，及自家事準備狀繕本送達翌  
    日起至清償日止，按年息5%計算之利息。
  ㈡簡炳煌應返還72萬8100 元予簡黃粉全體繼承人公同共有，  
    及自家事準備狀繕本送達翌日起至清償日止，按年息5%計算
    之利息。
  ㈢兩造就被繼承人簡新亨所遺如附表1 所示遺產，應按附表1  
    分割方式欄之方法分割。兩造就被繼承人簡黃粉所遺如附表
    2 所示遺產，應按附表2 分割方式欄之方法分割。
  ㈣簡健國應給付60萬元，及自起訴狀繕本送達翌日起至清償日
    止，按年息5%計算之利息。